臺灣高等法院臺中分院民事判決　　　　　100年度上易字第3號
上　訴　人　蔡秋琴
訴訟代理人　黃國枝
上　訴　人　曾福氣
　　　　　　曾長生
　　　　　　侯祥裕
　　　　　　楊坤錳
　　　　　　蔡陳敏慧
上五人共同
訴訟代理人　蔡允文
被　上訴人　劉國棟
上列當事人間拆除地上物事件，上訴人對於中華民國99年9月14
日台灣台中地方法院99年度訴字第1262號第一審判決提起上訴，
，本院於民國100年3月22日言詞辯論終結，判決如下：
    主  文
上訴駁回。
第二審訴訟費用由上訴人負擔。
    事實及理由
一、被上訴人主張：
    伊所有台中市潭子區○○○段140-52地號土地（下稱系爭14
    0-52地號土地），為台中市○○區○○路一段91巷道路用地
    ，該道路用地兩旁土地即台中市潭子區○○○段140、140-9
    3、140 -94、140-95、140-96、140-97地號等六筆土地（上
    六筆土地於99年9月14日重測，重測後地號為台中市○○區
    ○○段587、587-1、590、591、594、595、598、599，以下
    仍援用重測前地號，稱系爭140、140-93、140 -94、140-95
    、140-96、140-97）亦為被上訴人所有，然上開六筆土地並
    非道路用地，而是編定為商業區，歷年來均由被上訴人繳納
    地價稅。因上訴人等人所有之土地與被上訴人上開土地相鄰
    ，經上訴人等人分別占用如原審起訴聲明所示之範圍，並自
    住或出租給第三人擺設攤位等收取租金，上訴人等人無權占
    用被上訴人土地自住或收取租金之不當得利，伊已於99年3
    月30日以（99）律字第0304號通知上訴人等人出面協商交還
    土地，惟上訴人等收受該律師函後均置之不理，為此本於所
    有人之地位，依民法第767條規定提起本訴，求為判決上訴
    人不得於上開土地為堆放地上物擺設攤位之行為（逾上開請
    求部分，經原審判決駁回後，未據被上訴人聲明不服）。
二、上訴人辯以：
  (1)蔡陳敏慧部分：
    被上訴人於民國75年12月29日將其所有上開同段140-64地號
    土地（下稱系爭140-64地號土地），暨其上建號2291號建物
    即門牌號碼台中市○○區○○路一段89-6號房屋，以新台幣
    （下同）188萬元出售予伊。該門牌嗣經整編為台中市○○
    區○○路一段91巷15號（下稱系爭15號房地）。與系爭15號
    房地毗鄰之建物，門牌號碼為上開同段之1l、l3、17、19、
    21、23號等建物，皆為被上訴人於75年3月22日間，在自己
    之土地上自行興建完成，並自為銷售。上揭數棟建物所坐落
    之土地與9l巷間，有一細長呈Ｌ形之空地為被上訴人所有，
    該空地之地號原為140地號土地，後於97年7月9日，除門牌
    ll號外（其門前及側邊為140地號），皆按上揭數棟建物之
    門寬，分割為系爭l40-92、I40-93、l40-94、140-95、140-
    96及140-97等地號土地。然伊與被上訴人於訂立系爭15號房
    地之買賣契約時，並不知上開所述Ｌ形之空地為被上訴人所
    有，係至被上訴人於99年3月30日委託柳正村律師寄發律師
    函時，始知該情。被上訴人於上揭數棟建物興建完成之後，
    即於被上訴人所有並緊鄰上揭數棟建物之同地段140-54地號
    土地上，私設以鐵架、石棉瓦等建材所建成，面積約為百坪
    之傳統市場一座。被上訴人為銷售上揭數棟房地，乃以「緊
    鄰市場之黃金店面」、「門前可做生意或出租他人擺攤」等
    商業言詞為廣告號召，吸引伊與被上訴人訂約購買系爭15號
    房地。執是，伊於取得系爭15號房地之後，縱令被上訴人就
    其所訴之土地有所有權，惟被上訴人應容忍伊於系爭15號房
    地前為一切合理之商業利用行為。系爭140-93地號土地為伊
    所有之系爭140-64地號土地與外界交通之唯一途徑。缺之，
    則必使系爭140-64土地及其上建物失卻其應有之通常效用，
    亦足使其價值遽為減少，甚或滅失。若其存在，則適足以幫
    助發揮系爭15號房地及其本身主要結構所在建築基地合法圓
    滿使用之通常效用。執是，系爭140-93地號土地顯屬系爭14
    0-64地號土地之從物。縱被上訴人將系爭140-64地號土地並
    其上建物出售予伊時，未將系爭140-93地號土地載明於買賣
    契約書內，伊於與被上訴人訂立買賣契約之時，即取得從權
    利，而得自由使用並收益系爭140-93地號土地。又被上訴人
    提起本件請求土地之訴，希藉此迫使伊以高價買受已無獨立
    經濟用途之系爭140-93地號土地，顯屬故意以背於善良風俗
    之方法，加損害於他人之侵權行為。又系爭15號房地所指定
    之建築線為現有巷道之境界線，則該現有巷道既已具公用地
    役關係，則被上訴人就已屬公用地役關係之系爭140-93地號
    土地已喪失自由使用收益之權，尤不容被上訴人仍得為請求
    返還之主張。被上訴人請求返還之系爭140、140-92至140-9
    7等地號土地，既皆屬由相關政府機關劃定為都市○○道路
    用地，其現況亦屬供不特定多數人通行之既成道路而具公用
    地役關係，則被上訴人請求伊返還系爭140-93地號土地面積
    7平方公尺，實欠缺權利保護必要，依法應予駁回。另被上
    訴人自76年始，在無任何法源基礎，亦無相關利害關係人之
    同意下，即以為維護環境清潔衛生為由，向91巷二側擺攤之
    商家或於自家門前設攤者，按日收取「清潔費」。初始為10
    元，於歷二十餘年後，已逐次漲為50元。被上訴人既自76年
    起，即向上訴人等人按月收取清潔費，足見被上訴人同意以
    該清潔費為上訴人使用收益系爭土地之對價，是以兩造間就
    系爭140-93地號土地應有租賃或使用借貸之契約關係等語。
  (2)蔡秋琴部分：
    伊係於81年4月27日購買坐落台中市○○區○○路一段91巷
    11號房屋（下稱系爭11號房地），系爭11號房地為被上訴人
    自地自建，並由伊合法買受所有。伊從買受該房地至今，除
    早上會擺設商品作生意外，其餘時間均供不特定多數人通行
    之用，與其他巷道之使用方式並無不同。伊所有之房地門口
    即為建築線且係91巷都市○○○○道路，並供多家住戶向外
    通行之用，伊購買系爭11號房地時，從未得知該房地門口尚
    有一筆屬於被上訴人之系爭140地號土地，伊並未占用被上
    訴人所指系爭140地號土地之31平方公尺範圍，亦不知該如
    何返還。至於其他抗辯事由則參酌上訴人蔡陳敏慧所陳，於
    不衝突之範圍內引用等語。
  (3)曾福氣部分：
    伊係於76年2月5日向被上訴人購買由其自有地所建造之台中
    市○○區○○路一段91巷17號房屋（下稱系爭17號房地），
    系爭17號房地為伊合法所有，從買受該房地至今，除早上會
    擺設商品作生意外，其餘時間均供不特定多數人通行之用，
    與其他巷道之使用方式並無不同。伊所有之房地門口即為建
    築線且係91巷都市○○○○道路，由於該91巷道路兩旁在早
    上均有人擺攤作生意，與鄰近之傳統市場串聯，早已成為本
    地住戶採買商品之重要地方，至今已有24年，被上訴人不但
    對此無意見，還向包含伊在內之所有攤商按日收取清潔費，
    而潭子區公所亦默示認同在91巷內之住戶可以在門口擺攤作
    生意，未曾有取締行為。又伊買受上開房地時，並未知悉系
    爭17號房地門口尚有一筆屬於被上訴人之系爭140-94地號土
    地，故伊並無占用被上訴人所指系爭140-94地號土地之7平
    方公尺範圍。至於其他抗辯事由則參酌上訴人蔡陳敏慧所陳
    ，於不衝突之範圍內引用等語。
  (4)曾長生部份：
    伊之母親曾林秀子係於75年6月28日向被上訴人購買由其自
    有地所建造之台中市○○區○○路一段91巷19號房屋（下稱
    系爭19號房地），系爭19號房地為伊合法所有。伊係開設麵
    包店為業，部分商品會在早上時擺放在自家門口，供客人選
    購。伊所有之房地門口即為建築線且係91 巷都市○○○○
    道路，該91巷道路兩旁在早上均有人擺攤作生意，與鄰近之
    傳統市場串聯，成為本地住戶採買商品之重要地方，至今已
    有24年，被上訴人不但對此無意見，還向包含伊在內之所有
    攤商按日收取清潔費，而潭子區公所亦默示認同在91巷內之
    住戶可以在門口擺攤作生意，未曾有取締行為。又伊買受上
    開房地時，並未知悉上開房地門口尚有一筆屬於被上訴人之
    系爭140-95地號土地，是伊並無占用被上訴人所指系爭140-
    95地號土地之8平方公尺範圍。至於其他抗辯事由則參酌上
    訴人蔡陳敏慧所陳，於不衝突之範圍內引用等語。
  (5)侯祥裕部份：
    伊係於80年6月11日向訴外人郭奇煌購買坐落台中市○○區
    ○○路一段91巷21號房地（下稱系爭21號房地），系爭21號
    房地為伊合法所有，伊係開設雜貨店為業。伊所有之房地門
    口即為建築線且係91巷都市○○○○道路，於早上期間，該
    91巷道路兩旁均有人擺攤作生意，與鄰近之傳統市場串聯，
    成為本地住戶採買商品之重要地方，至今已有24年，被上訴
    人不但對此無意見，還向包含伊在內之所有攤商按日收取清
    潔費，而潭子區公所亦默示認同在91巷內之住戶可以在門口
    擺攤作生意，未曾有取締行為。又伊買受上開房地時，並未
    知悉上開房地門口尚有一筆屬於被上訴人之系爭140-96地號
    土地，伊並無占用被上訴人所指系爭140-96地號土地之7平
    方公尺範圍。至於其他抗辯事由則參酌上訴人蔡陳敏慧所陳
    ，於不衝突之範圍內引用等語。
  (6)楊坤錳部分：
    伊係於75年6月28日向被上訴人購買由其自有地所建之台中
    市○○區○○路一段91巷23號房地（下稱系爭23號房地），
    系爭23號房地乃伊合法所有，伊並開設金紙店為業。伊所有
    之房地門口即為建築線且係91巷都市○○○○道路，於早上
    期間，該91巷道路兩旁均有人擺攤作生意，與鄰近之傳統市
    場串聯，成為本地住戶採買商品之重要地方，至今已有24年
    ，被上訴人不但對此無意見，還向包含伊在內之所有攤商按
    日收取清潔費，而潭子區公所亦默示認同在91 巷內之住戶
    可以在門口擺攤作生意，未曾有取締行為。又伊買受上開房
    地時，並未知悉上開房地門口尚有一筆屬於被上訴人之系爭
    140-97地號土地，伊並無占用被上訴人所指系爭140-97地號
    土地之9平方公尺範圍，該地號應是被上訴人97年間再去分
    割出來。至於其他抗辯事由則參酌上訴人蔡陳敏慧所陳，於
    不衝突之範圍內引用等語。
三、本院之判斷：
  (一)被上訴人主張系爭140-52地號土地為台中市○○區○○路一
    段91巷道路用地，該道路用地兩旁土地即系爭140、140-93
    、140-94、140-95、140-96、140-97地號等六筆土地亦為被
    上訴人所有等語，業據提出土地登記謄本為證，且為上訴人
    所不爭執，堪信為真實。
  (二)上訴人辯稱被上訴人於出售房地時，以「門前可做生意或出
    租他人擺攤」等商業言詞為廣告號召，故被上訴人依契約關
    係，應容忍上訴人於系爭土地上為一切合理之商業利用行為
    ，且此亦為被上訴人契約上之附隨義務云云，為被上訴人所
    否認。查上訴人蔡陳敏慧所提出之不動產買賣契約書，內容
    全未載明上訴人向被上訴人所購買之房地，門前可做生意或
    出租他人擺攤等語，此外上訴人又未提出其他積極證據證明
    被上訴人確有於出售房屋時，承諾「門前可做生意或出租他
    人擺攤」之事實，則上訴人主張被上訴人依契約關係，應容
    忍上訴人於系爭土地上為一切合理之商業利用行為，即屬無
    據。上訴人蔡陳敏惠雖另提出建築物竣工圖照片一紙，用證
    被上訴人應負有容忍上訴人等人於非屬買賣契約標的範圍內
    之系爭土地為商業使用之附隨義務云云，惟查：上訴人所提
    出之照片雖顯示被上訴人銷售之房屋於竣工時，其建築物外
    觀掛有「頭家市場黃金店鋪接待中心」之招牌，有該照片影
    本附卷可稽（見本院卷第56頁），然而該招牌上所謂「黃金
    店鋪」應僅指當時所銷售之房屋為具有店面之房屋，該廣告
    招牌並未說明或承諾上訴人等購置該房屋後，可享有利用店
    面前他人土地之附加利益，因此實難由此照片推知被上訴人
    有同意上訴人占用系爭土地設置攤販之意思表示，上訴人蔡
    陳敏慧等人執此主張被上訴人負有容忍上訴人等人於非屬買
    賣契約標的範圍內之系爭土地為商業使用之附隨義務，亦屬
    無據。
  (三)上訴人辯稱系爭六筆土地，均係屬從物，故上訴人等人自得
    使用系爭土地云云，亦為被上訴人所否認。按所謂從物，乃
    指非主物之成分，常助主物之效用，而同屬於一人者而言，
    此觀民法第68條第1項之規定自明。而所謂常助主物之效用
    ，係指該物就一般交易觀念言之，在客觀上具有繼續性的輔
    助主物之經濟效用，而居於從屬關係，其本身捨輔助主物之
    外，不具獨立使用之經濟效用者而言（最高法院81年度台上
    字第1370號判決參照）。查系爭六筆土地與上訴人所有之土
    地，均屬獨立之不動產，其所有權人本得單獨使用、收益、
    處分，而均具有獨立使用之經濟效用，自非屬從物。上訴人
    並未取得占有使用系爭六筆土地之權利，上訴人此部分所辯
    ，尚無足採。
  (四)上訴人辯稱系爭六筆土地，皆為計畫道路或既成道路，被上
    訴人不得為訴之聲明之請求云云。查系爭六筆土地，或部分
    為計畫道路、或部分為既成道路、或部分為計畫道路部分為
    既成道路，業經合併前之台中縣政府以99年8月16日以府建
    城字第0990248657號函覆原審法院，且為兩造所不爭執，堪
    為採信。然按編為計畫道路之土地，在徵收之前，所有權人
    仍得為使用、收益（最高法院96年度台上字第1704號判決參
    照）。又都市計畫經發布實施後，不得隨時任意變更。但擬
    定計畫之機關每三年內或五年內至少應通盤檢討一次，依據
    發展情況，並參考人民建議作必要之變更。對於非必要之公
    共設施用地，應變更其使用。前項都市計畫定期通盤檢討之
    辦理機關、作業方法及檢討基準等事項之實施辦法，由內政
    部定之，都市計畫法第26條亦規定甚明。則縱系爭土地中，
    部分為計畫道路，然將來仍有變更為非計畫道路之可能，況
    縱編為計畫道路之土地，在徵收之前，所有權人仍得為使用
    、收益，故上訴人以系爭土地為計畫道路，故被上訴人不得
    為訴之聲明之請求，尚屬無據。再按私有土地供公眾通行已
    歷數十年，已成道路，在公法上雖應認有公用地役關係存在
    ，其所有權之行使應受限制，惟該土地既未經徵收，仍為私
    人保留，則土地所有權人仍保有其所有權能，對於無權占有
    其土地者，仍得行使民法第767條之請求權，請求無權占有
    者返還土地，僅在公法上其所有權之行使應受不得違反供公
    眾通行之目的及不許擅自圍堵已成之道路或變更作建築基地
    之限制而已（最高法院84年度台上字第2153號、97年度台上
    字第1107號判決參照）。查系爭土地中，部分固為既成道路
    ，然被上訴人既為系爭土地之所有權人，其所有權行使雖受
    限制，惟系爭土地未經徵收，被上訴人對於無權占有土地者
    仍得行使民法第767條規定之請求權，僅受有不得違反供公
    眾通行之目的而已。而本件被上訴人之聲明乃請求上訴人不
    得於系爭土地上堆放地上物擺設攤位之行為，非但不違反供
    公眾通行之目的，反有助於既成巷道之供公眾通行之目的，
    依上開說明，被上訴人自仍得行使其所有權能，故上訴人以
    系爭土地為既成道路，故被上訴人不得為訴之聲明之請求，
    亦屬無據。
  (五)上訴人又辯稱：被上訴人提起本件請求土地之訴，希藉此迫
    使伊以高價買受已無獨立經濟用途之系爭140-93地號土地，
    顯屬故意以背於善良風俗之方法，加損害於他人之侵權行為
    云云。但系爭140-93等地號土地既係被上訴人所有，而遭上
    訴人等占用，其請求返還之目的縱使冀望上訴人買受該土地
    ，亦屬正當權利之行使，並無侵權行為可言。
  (六)上訴人另抗辯被上訴人自76年起按月向上訴人等人收取清潔
    費，顯見被上訴人同意上訴人等使用系爭土地，該清潔費即
    為上訴人等人使用系爭土地之對價，是以兩造就系爭土地應
    有租賃或使用借貸契約存在云云，此為被上訴人所否認，並
    陳稱：清潔費是由台中市潭子區公所收取等語。查被上訴人
    主張清潔費係由台中市潭子區公所收取，業據被上訴人提出
    99年1月至7月之台中縣潭子鄉公所（即台中市潭子區公所）
    自行收納款項統一收據七紙為證（見原審卷第179至182頁）
    。上訴人提出之台中市潭子區公所100年2月16日潭區農建字
    第1000002399號函文雖記載：「有關旨揭問題(一)部分，頭張
    路1段91巷兩側巷道為係供大眾出入之道路，無庸置疑當不
    能擺設攤販，另問題(二)，該上開地點竟然不能擺設攤販，本
    所更不可能委託台端所指之劉國棟先生收取清潔費。」，有
    該函文附卷可稽（見本院卷第73頁），惟該函文已說明台中
    市潭子區公所未委託劉國棟收取清潔費；且依被上訴人所提
    之99年1月至7月台中縣潭子鄉公所繳納清潔費收據，繳款人
    欄所列為「頭家消費市場」，收款人均非被上訴人，堪認該
    清潔費統一以「頭家消費市場名義」繳納，準此，被上訴人
    謂該清潔費係由台中市潭子區公所收取，所言非虛，應可採
    信。但按稱租賃者，謂當事人約定，一方以物租與他方使用
    收益，他方支付租金之契約，民法第421條定有明文。而租
    賃係特定當事人間所締結之債權契約，租賃物及租金為租賃
    契約之要素，須物之出租人與承租人對租賃物及租金有具體
    而確定之意思表示一致，始能成立基地租賃契約，不得僅憑
    繳納稅款或佔有事實，而逕行認定有租賃關係存在。倘當事
    人就基地範圍、租金數額及如何支付租金，尚未合意，租賃
    契約既未訂立，即難認兩造間有基地租賃關係存在（最高法
    院69年度台上字第3405號、71年度台上字第68號、84年度台
    上字第2987號及89年度台上字第676號判決意旨可供參照）
    ；又使用借貸為債權契約之一種，仍須當事人就一方無償以
    物貸與他方使用，他方允於使用後返還其物等契約必要之點
    ，互有合致之意思表示，該項契約始能成立，此觀民法第15
    3條、第464條之規定自明（最高法院85年度台上字第3034號
    參照）。經查上訴人並未證明兩造對於租賃契約或使用借貸
    契約之必要之點互有合意，縱認被上訴人向上訴人等人按月
    收取清潔費，然而被上訴人亦自承被上訴人收取清潔費後，
    確有雇工按日清掃市集終了後所遺之殘餘（見本院卷第82頁
    ），顯見該清潔費之目的或用途單純為雇工清理頭家市場之
    環境，並非系爭土地使用之對價，因此尚難以上訴人等有繳
    納清潔費之事實即認兩造間就系爭土地已有租賃或使用借貸
    之法律關係存在，是上訴人主張被上訴人已明示同意上訴人
    使用系爭土地，亦無理由。
四、綜上所述，被上訴人本於民法第767條之法律關係，請求判
    決如原判決主文第一至六項所示，為有理由，應予准許。是
    則原判決為上訴人此部分敗訴之判決，並依兩造為假執行及
    免為假執行之宣告，經核於法並無不合。上訴論旨求予廢棄
    改判，為無理由，應予駁回。
五、本件事證已臻明確，兩造其餘陳述、攻擊防禦方法及舉證，
    經審酌後於判決結果無影響，爰不一一論述，附此敘明。
六、據上論結，本件上訴為無理由，依民事訴訟法第449條第1項
    、第78條、第463條、第392條，判決如主文。
中    華    民    國   100    年    4     月    6     日
                民事第七庭    審判長法  官  饒鴻鵬
                                    法  官  陳毓秀
                                    法  官  李平勳
以上正本係照原本作成。
不得上訴。
                                    書記官  劉恒宏
中    華    民    國   100    年    4     月    7     日
                                                      Ｓ